臺灣橋頭地方法院民事判決
111年度勞小字第19號
原      告  巫映璇即康那樂早午餐


訴訟代理人  楊育宗  
被      告  謝漫豫  
            楊程鈞  
            洪宛萱  
上列當事人間請求返還培訓費用事件，本院於民國111年8月9日
言詞辯論終結，判決如下：
    主  文
原告之訴駁回。
訴訟費用新臺幣壹仟元由原告負擔。
    事實及理由
一、原告主張：被告自民國110年11月1日起受僱原告，擔任內外
    場人員，兩造簽立勞動契約，契約第一條約定由原告提供專
    業技術培訓及該項培訓費用，被告需從事相關專業工作為期
    6個月至111年4月30日，除原告違反勞動基準法（下稱勞基
    法）第14條規定外，不得任意離職，如6個月內終止契約需
    賠償培訓費用。依勞基法第15條之1規定，最低服務年限約
    款適法性之判斷，應自該約款存在之必要性與合理性判斷觀
    之，因原告提供餐飲服務，員工應具有一定專業技能，專業
    技術養成非一蹴可幾，若流動過於頻繁，原告勢必隨時需要
    招攬訓練新進人員，增加額外費用及時間成本，對原告經營
    業務進行易生阻礙，原告自有限制新進人員不得於一定期間
    內離職之必要性。被告謝漫豫、楊程鈞於任職期間之110年1
    1月1日至11月5日、洪宛萱於110年11月1日至2日、11月4日
    至5日參與原告加盟總部揚秦國際企業股份有限公司（下稱
    揚秦公司）舉辦之麥味登新加盟店教育訓練，其等完成培訓
    未工作滿6個月，於111年1月31日離職，造成原告早午餐店
    人力吃緊營運困難，應依勞動契約約定賠償原告支付之培訓
    費用。又原告與揚秦公司簽立之「麥味登自願加盟契約」第
    22條第2項已明訂，原告應支付以每人每日新臺幣（下同）5
    ,000元計算再施以教育訓練之食材、耗材及相關成本費用，
    爰依兩造勞動契約謝漫豫、楊程鈞、洪宛萱分別賠償原告培
    訓費用25,000元、25,000元、20,000元等語。並聲明：㈠被
    告謝漫豫應給付原告25,000元，及自起訴狀繕本送達翌日起
    至清償日止，按週年利率5%計算之利息；㈡被告楊程鈞應給
    付原告25,000元，及自起訴狀繕本送達翌日起至清償日止，
    按週年利率5%計算之利息；㈢被告洪宛萱應給付原告20,000
    元，及自起訴狀繕本送達翌日起至清償日止，按週年利率5%
    計算之利息。
二、被告之答辯：
  ㈠謝漫豫則以：兩造簽立勞動契約時，原告未提及需賠償25,00
    0元職前訓練費用，專業培訓未包含一般人事管理、職前訓
    練，原告本應提供入職人員職前訓練，使勞工融入工作體系
    、瞭解業務流程之公司內部課程，被告完成訓練後亦未收到
    任何專業技能證照或證明等語，自不屬於專業培訓。又原告
    與揚秦公司簽立之麥味登自願加盟合約，係約定由乙方即原
    告自行負擔費用，並非由所屬員工賠償。兩造勞動契約明白
    約定需按勞基法第24條規定計算延長工時工資，原告嗣後片
    面規定加班一律補休，未給予勞工選擇權，違反勞基法規定
    等語，資為抗辯。並聲明：原告之訴駁回。
  ㈡楊程鈞則以：原告未告知被告即以培訓期間時數扣抵加班時
    數，致被告未拿到預期薪資影響日常生計，且未依法給予計
    算加班費，違反勞基法第14條第1項第6款規定，被告因而離
    職，未違反勞動契約，原告不得依勞動契約請求賠償培訓費
    用，且原告於被告在職期間並未發給任何實質補償或津貼補
    償，兩造最低服務年限之約定未符合勞基法第15條第1項規
    定，培訓課程屬職前操作說明，與一般餐飲服務生無異，並
    非另為專業培訓等語，資為抗辯。並聲明：原告之訴駁回。
  ㈢洪宛萱則以：原告未依法令以30日計算日薪、未依兩造勞動
    契約及勞基法規定給予加班費，未告知被告即刪減加班費、
    變更工作時數，違反勞基法第14條第1項第6款規定，被告並
    未違反勞動契約離職，且原告與麥味登總部加盟契約約定之
    費用不應轉嫁勞工，原告不得請求被告給付培訓費用。又原
    告於被告在職期間未提供任何實質補償或津貼，兩造最低服
    務年限之約定不符合勞基法第15條之1規定，被告職務並非
    不可取代，亦非培訓為關鍵人物，所受訓練僅為職前操作之
    教育訓練，與一般餐飲服務生無異，被告訓練後並未取得專
    業技能證照或證書，原告簽立合約時亦未提及職前訓練成本
    或收據，此後新進人員亦未至總部訓練上課，係由被告帶領
    ，足認此人力職缺實可替補，原告所定最低服務年限並非合
    理等語，資為抗辯。並聲明：原告之訴駁回。
三、本院得心證之理由：
  ㈠按未符合下列規定之一，雇主不得與勞工為最低服務年限之
    約定：一、雇主為勞工進行專業技術培訓，並提供該項培訓
    費用者。二、雇主為使勞工遵守最低服務年限之約定，提供
    其合理補償者。前項最低服務年限之約定，應就下列事項綜
    合考量，不得逾合理範圍：一、雇主為勞工進行專業技術培
    訓之期間及成本。二、從事相同或類似職務之勞工，其人力
    替補可能性。三、雇主提供勞工補償之額度及範圍。四、其
    他影響最低服務年限合理性之事項。違反前二項規定者，其
    約定無效，勞基法第15條之1第1至3項定有明文。所謂「必
    要性」，是指雇主有以該約款保障其預期利益之必要性，如
    企業支出龐大費用培訓未來員工，或企業出資訓練勞工使其
    成為企業生產活動不可替代之關鍵人物等是，所謂「合理性
    」，是指約定之服務年限長短是否適當？諸如以勞工所受進
    修訓練以金錢計算之價值、雇主所負擔之訓練成本、進修訓
    練期間之長短及事先約定之服務期間長短等項為其審查適當
    與否基準（最高法院96年度台上字第1396號判決意旨參照）
    。
　㈡兩造簽立之勞動契約第1條約定：「甲方（即原告）自110年1
    1月1日起僱用乙方（即被告）為內外場人員，並提供專業技
    術培訓及該項培訓費用，使乙方勝任工作，乙方須從事相關
    專業工作為期6個月至111年4月30日，除甲方違反勞基法第1
    4條，不得任意離職，如6個月內終止契約（按：原契約漏載
    「約」字）須賠償培訓費用，餘約悉依勞基法及有關規定辦
    理。」，有兩造勞動契約附卷可稽（見本院卷第21至31頁）
    ，其內容為原告對被告任職期間之限制，應屬最低服務年限
    及違約賠償條款，自有勞基法第15條之1規定之適用。又被
    告已於111年1月31日離職，工作期間未滿6個月，為兩造所
    不爭執，原告主張被告違反最低服務年限約定，應依勞動契
    約賠償培訓費用，自應由原告就其有無給予被告合理補償、
    是否支出龐大費用對被告施以專業技術培訓，或出資訓練被
    告使其成為企業生產活動不可替代之關鍵人物，及約定之服
    務年限長短確屬適當等事實負舉證責任。
　㈢原告主張被告謝漫豫、楊程鈞於110年11月1日至11月5日、洪
    宛萱於110年11月1日至2日、11月4日至5日參與揚秦公司舉
    辦之麥味登新加盟店教育訓練，並至直營門市實習，為專業
    培訓，並由原告支付培訓費用等語，被告則以：此為一般職
    前訓練，本應由原告提供，被告完成訓練後亦未收到任何專
    業技能證照或證明等語，非屬於專業培訓等語置辯。經查，
    原告加盟麥味登，經營早午餐店，兩造對於被告接受之訓練
    內容為製作餐點、組裝餐點食材、擺盤、收銀結帳、訓練速
    度、桌面及煎台清潔等環境打掃工作，並曾至直營門市實習
    等節，並無爭執（見本院卷第193頁），依原告提出之麥味
    登商品操作評核表、結業試題（見本院卷第39至46、49至51
    頁），被告確係學習店內各式餐飲製作，而被告既為早午餐
    店之內外場人員，其等所受培訓內容，均為使被告等新進人
    員遂行其業務所為之基礎培訓，無異於其他行業職前訓練或
    在職訓練，且其相類人力替代性較高，應屬雇主應負擔之一
    般人事管理成本，尚難認屬勞基法第15條之1第1項第1款所
    指之「專業技術培訓」。
　㈣原告雖提出麥味登108萬專案明細表，主張原告支付費用包含
    教育訓練，然上開專案明細表所載內容，尚包含木工裝潢、
    水電工程、招牌、不鏽鋼設備、生財設備、生財器具、文宣
    輸出物品項等硬體設備及履約保證金等項目，教育訓練項目
    另包含經營、管理等內容並非被告所受訓練內容，且該專案
    明細表係原告開幕前簽立加盟合約所應給付之所有相關費用
    ，經原告陳明在卷（見本院卷第198頁），可知該專案明細
    表乃原告加盟麥味登餐飲應支付之費用，教育訓練係麥味登
    餐飲提供加盟主及其員工應受訓練，顯係為早午餐店開幕所
    為準備，自屬原告加盟麥味登餐飲開店所應支出之成本。又
    原告與揚秦公司簽立之「麥味登自願加盟契約」第22條第1
    項、第2項約定：「乙方（即原告）如於本契約合法有效存
    續期間內，因其所經營加盟店之所屬員工變動或因本身需要
    或列名附件四之隱名合夥人加入店頭經營而有再施以教育訓
    練之必要時，應即時通知甲方（即揚秦公司），經甲方同意
    後，安排適當時間施以教育訓練。」、「乙方應另支付甲方
    以每人每日5,000元整計算之再施以教育訓練之食材、耗材
    及相關成本費用。」，係揚秦公司就加盟主因員工變動等情
    事額外再施以教育訓練時，另行收費之約定，原告並未依此
    規定額外支付被告之教育訓練費用，原告於審理時亦自承被
    告接受教育訓練，並未額外向原告收取費用等語明確（見本
    院卷第199頁），足認被告於原告開幕前至加盟總部接受教
    育訓練，並非原告額外支付費用供勞工進修訓練，或另出資
    訓練勞工使其成為企業生產活動不可替代之關鍵人物，原告
    支付加盟費用中包含教育訓練，乃原告經營早午餐店應付成
    本，其既未額外花費龐大成本及資源培訓被告，自非為勞工
    進行專業技術培訓而提供培訓費用，原告以上開專案明細表
    作為支付培訓費用之依據，亦有未合。
　㈤依上開說明，被告所受教育訓練並非勞基法第15條之1第1項
    第1款所定之專業技術培訓，原告以專案加盟揚秦公司支付
    費用，固包含教育訓練，然此屬原告企業經營及人事管理成
    本，其並未額外支付專業技術培訓費用，且原告於本院審理
    時已自承：其與被告約定最低服務年限，未給予被告補償等
    語明確（見本院卷第200頁），則原告與被告約定6個月之最
    低服務年限，顯與勞基法第15條之1第1項規定不符，依同條
    第3項之規定，該最低服務年限之約定應屬無效，原告自無
    從據此主張被告違約應賠償培訓費用，其所為請求，不應准
    許。
四、綜上所述，本件原告依兩造勞動契約，請求：㈠被告謝漫豫
    應給付原告25,000元，及自起訴狀繕本送達翌日起至清償日
    止，按週年利率5%計算之利息；㈡被告楊程鈞應給付原告25,
    000元，及自起訴狀繕本送達翌日起至清償日止，按週年利
    率5%計算之利息；㈢被告洪宛萱應給付原告20,000元，及自
    起訴狀繕本送達翌日起至清償日止，按週年利率5%計算之利
    息，為無理由，應予駁回。
五、本件事證已臻明確，兩造其餘陳述及攻擊防禦方法核與判決
    結果不生影響，爰不逐一論述，附此敘明。
六、本件應適用小額訴訟程序，依民事訴訟法第436條之19第1項
    規定，法院為訴訟費用之裁判時，併確定訴訟費用額為1,00
    0元（即裁判費1,000元）。
七、訴訟費用負擔之依據：民事訴訟法第78條。
中　　華　　民　　國    111   年　　8　 　月　　24　　日
                        勞動法庭    　法　官  周佳佩
以上正本係照原本作成。
民事訴訟法第436 條之24第2 項：對於本判決之上訴，非以違背
法令為理由，不得為之。
如對本判決上訴，須於判決送達後20日內向本院提出上訴狀，並
須表明原判決所違背之法令及其具體內容與依訴訟資料可認為原
判決有違背法令之具體事實之上訴理由（均須按他造當事人之人
數附繕本）。　　
中　　華　　民　　國　　111 　年　　8 　　月　　24　　日
                                      書記官  許婉真